最高法院刑事判決　　　　　　　九十六年度台上字第五八九號
上　訴　人　台灣高等法院檢察署檢察官
被　　　告　甲○○（原名陳佐聯）
上列上訴人因被告偽造有價證券案件，不服台灣高等法院中華民
國九十五年十月十一日第二審更審判決（九十四年度重上更(三)字
第一八六號，起訴案號：台灣台北地方法院檢察署八十五年度偵
字第六七七０號），提起上訴，本院判決如下：
    主  文
原判決撤銷，發回台灣高等法院。
　　理　由
本件原判決以檢察官公訴意旨略稱：被告甲○○（原名陳佐聯，
民國九十四年二月二十五日更名，以下仍稱陳佐聯）與鐘榮翼（
業經判決無罪確定）於八十三年四月二十二日，與江祥之繼承人
江建明，就江祥之遺產即坐落台北縣土城市○○○段冷小坑小段
八六之二、八六之三、八六之五、八六之七、八六之十地號，及
非屬繼承財產之八六之一地號，商談合建事宜。旋被告與鐘榮翼
於同月二十七日，交付江建明地主保證金新台幣（下同）二百萬
元。江建明則簽發票號為0000000、發票日八十三年四月
二十七日、面額二百萬元之本票一紙交予被告收執，以為保證，
並言明於正式簽訂合建契約時，退還該本票。詎被告與鐘榮翼於
同年五月二十七日，攜帶正式契約前來時，竟拒絕返還該本票。
嗣雙方因故發生爭執，合建契約無法順利簽約，被告與鐘榮翼為
保全上開債權，竟基於共同之犯意，未經同為前開土地繼承人之
江許束霞、江建順、江建興、江健忠之同意，而盜蓋原由江許束
霞、江建順、江建興、江健忠委託被告辦理繼承登記時所交付保
管之印章於該本票上；並於八十四年間，持向台灣板橋地方法院
聲請對江許束霞、江建順、江建興、江健忠強制執行，使該法院
誤准予強制執行裁定後，聲請查封其四人之財產。因認被告涉犯
刑法第二百零一條第一項之偽造有價證券罪嫌，及同法第二百十
四條之使公務員登載不實罪嫌云云。惟經審理結果，認為不能證
明被告犯罪，乃撤銷第一審論處被告共同意圖供行使之用，而偽
造有價證券罪刑部分之判決，改判諭知被告無罪，固非無見。
惟查：（一）證據之證明力如何，雖屬於事實審法院自由判斷職
權，而其所為判斷，仍應受經驗法則與論理法則之支配。原判決
理由五之(六)雖說明：證人陳江波固證述：「本票未要江建明、江
建順、江建興、江健忠、江許束霞簽名，陳佐聯就拿回去，其只
看到一個指印，不知係何人指印。」，惟該本票尚有證人江建明
之「簽名」，並非僅有「指印」，可見證人陳江波僅看見中間過
程，故才稱：「只看到一個指印」，而非最後之情形，是其證詞
，自不足以證明被告最後取得本票同意交付二百萬元時，只有證
人江建明一人簽名並按捺指印之事實等旨（原判決第九頁倒數第
五行至第十頁第四行）。又被告於第一審法院調查時固供稱：「
四月二十四日簽約，給付三十萬，四月二十七日給付二百萬元，
包括江許束霞、江建明、江建興、江建忠（按係江健忠之誤）、
江正一是一閃而過，還有陳志成在場及陳江波及一些不知道的人
……」，「（問：提出告訴之本票何時開的？）是二十七日當天
一面蓋章，一面開的票」，「（問：四月二十七日他們同時蓋契
約及蓋本票嗎？）當天弄得很晚，六點多辦到十一、十二時，是
同一天辦成的」，「（問：二十七日有關之人是否均有在開票及
契約書上蓋章？）江建明兄弟在場的均有蓋」，「（問：江建明
之本票是何時簽的？）他簽的，他簽了之後，其他的人均蓋了，
因他們急著拿二百萬元」；嗣於原審再供以：簽合建契約時，告
訴人都有在場，本票也在簽契約以後同一天開立的各等語（見第
一審卷第十四頁背面至第十五頁背面、原審卷第二一三頁）。如
果無訛，江建明兄弟既急於拿取二百萬元，故於江建明在系爭本
票簽名及按捺指印後，即由其兄弟江建興、江健忠、江建順蓋章
，則何以當天同時在場之證人即本件介紹人陳江波僅能見及江建
明簽票暨按捺指印過程，而未能見及江建明其餘兄弟即江建興等
人簽票之情形？況證人江建明於檢察官偵查供證：「（問：告訴
狀上所提出之本票是何時給他？）八十三年四月二十七日在我家
，被告、介紹人、被告建築師也在，但我兄弟不在」，「（問：
上面四個章是你兄弟自己蓋？）不是，我拿給他時，只有我自己
簽名，他們並沒有蓋章」云云（見偵查卷第二十二頁），核與被
告供述情形，不相一致。其實情為何，既關係被告有無上述犯行
之認定，自有詳加調查，釐清真相之必要，原審未詳查細究，遽
行判決，非惟有違經驗法則，亦有證據上理由不備及調查職責未
盡之違法。（二）客觀上為法院認定事實及適用法律之基礎之證
據雖已調查，而其內容未明瞭者，即與未經調查無異，如遽行判
決，仍屬應於審判期日調查之證據而未予調查。原判決固認定：
「被告既因為交付合建契約保證金而要求簽發系爭本票，以資保
障權益，更表明金錢係交付證人江建明兄弟，並非證人江建明個
人，而要求證人江建明兄弟到場，是除以證人江建明為發票人外
，依之常理，其自會要求在場與合建契約有關之告訴人等人與證
人江建明一起簽發系爭本票，如遭拒絕，被告儘可拒絕付款，是
被告顯無偽造系爭本票之必要。」等情（原判決第六頁倒數第七
行至末行）。又被告於原審前審法院調查時供稱：「（問：為何
簽本票？）他們給我土地資料不齊全，他們要先拿二百萬元……
我說要拿錢可以當作保證金，但要簽本票，不然我無法對股東交
代」，「（問：本票上面印章是誰蓋的？）江建明是第一個簽名
蓋手印，第二個是江許束霞，她自己去房間拿印章出來蓋的，其
他三個誰蓋的，我不清楚，他們說自己事情自己處理，就把我趕
出去，江許束霞蓋章我有看到，其他三人蓋章，他們關在客廳內
，我在外面沒有看到，等蓋好後江建明拿出來交給我，其他人也
跟著出來」，「（問：他們為何不親自簽名？）是江許束霞拜託
我幫忙促成，我有要他們蓋手印的意思，他們幾個兄弟說有誠意
最要緊，鐘榮翼也說不要太挑剔，怕事情有變卦」等語（見原審
更(一)卷第三十七至三十八頁）。惟證人鐘榮翼於原審審理時證以
：「（問：合建契約建商是否要保證金給地主？）是的」，「（
問：建商是否要求地主簽發本票？）依慣例沒有要地主簽發支票
或本票」，「（問：你付了二百三十萬元以後，陳佐聯有無向地
主說要開一張兩百萬元的本票來保障？）沒有這樣要求。」，「
（問：你有看過此張兩百萬元的本票？）在訴訟中才看到的，被
告拿這張二百萬元本票時我不知道，我付了保證金，如果拿本票
保障也是我拿的才對，且這張本票受款人是被告」，「（問：二
百萬元本票簽發當天你在場嗎？）我沒有在場，我當時並沒有要
求保障」（見原審卷第八十二至八十四頁），如證人鐘榮翼所供
屬實，其給付保證金二百三十萬元後，並未要求地主之一即江建
明開具兩百萬元之本票，而被告要求江建明開具本票之目的，既
在對股東即證人鐘榮翼有所交代，何以其於取得本票後，並未告
知出資之鐘榮翼？況據原判決所認定及被告上開所述，被告既表
明金錢係交付證人江建明兄弟，並非證人江建明個人，而要求證
人江建明兄弟均應親自到場，自係認為江建明之兄弟江建順、江
建興、江健忠有無共同簽發本票之意願，殊有當場確認之必要。
故如其僅看見江建明在系爭本票簽名、按捺指印暨江許束霞蓋章
，而江建順、江建興、江健忠三人則均關在房內，就有無同意或
親自蓋章之情事，有所隱諱，無意讓其目睹彼等蓋章過程之情事
時，何以其於江建明交票後，即確信江建順等三人必有同意蓋章
，而未堅持要求當天亦在場之江建順、江建興、江健忠同在本票
上簽名或按捺指印，否則拒絕交款，以免事後之紛爭？被告所供
，是否可採，尚非無疑，而有研求之必要，原判決未深入究明，
資為判斷之依據，遽行判決，仍有證據調查未盡之違法。上訴意
旨執以指摘，為有理由，應認原判決仍有撤銷發回之原因。
據上論結，應依刑事訴訟法第三百九十七條、第四百零一條，判
決如主文。
中　　華　　民　　國　九十六　年　　一　　月　二十六　日
                      最高法院刑事第六庭
                          審判長法官  林　增　福
                                法官  邵　燕　玲
                                法官  張　清　埤
                                法官  陳　世　雄
                                法官  蔡　國　在
      本件正本證明與原本無異
                                      書  記  官
中　　華　　民　　國　九十六　年　　二　　月　　二　　日
                                                Ａ
